【裁判字號】    98,訴,212
【裁判日期】    980429
【裁判案由】    強盜等
【裁判全文】
臺灣高雄地方法院刑事判決               98年度訴字第212號
公  訴  人  臺灣高雄地方法院檢察署檢察官
被      告  丙○○
                    （
選任辯護人  周振宇律師
上列被告因強盜等案件，經檢察官提起公訴（98年度偵字第3416
號），本院判決如下：
    主  文
丙○○犯竊盜罪，累犯，處有期徒刑拾月，扣案之機車鑰匙壹支
，沒收；又犯搶奪罪，累犯，處有期徒刑壹年陸月。應執行有期
徒刑貳年貳月，扣案之機車鑰匙壹支，沒收。
    事  實
一、丙○○前於民國95年間，因竊盜案件，經本院以95年度簡上
    字第280 號判處有期徒刑8 月；又因施用毒品案件，經本院
    以95年度訴字第924 號判處有期徒刑10月；又因搶奪案件，
    經本院以95年度訴字第4639號判處有期徒刑1 年，上開3 罪
    並經本院以96年度聲減字第7006號分別裁定減為有期徒刑4
    月、5 月、6 月，應執行有期徒刑1 年2 月；又因施用毒品
    案件，經本院以95年度訴字第3102號判處有期徒刑10月，以
    96年度聲減字第7006號減為有期徒刑5 月，與上開應執行刑
    1 年2 月之3 罪接續執行，甫於97年1 月3 日縮刑期滿執行
    完畢。
二、丙○○猶不知悔改，竟意圖為自己不法之所有，於98年1 月
    31日中午，在高雄縣鳳山市○○路143 巷29號前，持其所有
    之機車鑰匙1 支竊取甲○○所有之車牌號碼TZL-151 號輕型
    機車1 部。嗣於同日下午3 時許，騎乘上開機車行經高雄市
    苓雅區○○路3 巷14號前，見乙○○左手持錢包獨自在巷弄
    內行走，竟另意圖為自己不法之所有，迴轉機車停在巷道中
    間，乘乙○○不及防備之際，先下車自乙○○後方靠近以右
    手搶奪該錢包（內有新臺幣1,081 元）得手，致乙○○不慎
    跌倒，嗣乙○○爬起後欲伸手取回錢包，丙○○竟動手揮打
    乙○○右臉頰1 下（傷害部分未據告訴），欲趁隙騎乘上開
    機車逃逸，乙○○見狀旋即上前拉住該機車及丙○○之上衣
    ，使丙○○無法逃離，並高聲呼救，附近鄰居聽聞其呼救聲
    下樓查看，合力逮捕丙○○後報警處理，並扣得上開機車鑰
    匙1 支。
三、案經乙○○訴由高雄市政府警察局苓雅分局報告臺灣高雄地
    方法院檢察署檢察官偵查起訴。
    理  由
一、按被告以外之人於審判外之言詞或書面陳述，除法律有規定
    者外，不得作為證據，刑事訴訟法第159 條第1 項固定有明
    文。然被告以外之人於審判外之陳述，雖不符同法第159 條
    之1 至之4 等4 條規定，而經當事人於審判程序同意作為證
    據，法院審酌該言詞陳述或書面陳述作成時之情況，認為適
    當者，亦得為證據，同法第159 條之5 第1 項亦定有明文。
    查本件證人乙○○於警詢時所為陳述，核屬被告以外之人於
    審判外之陳述，且上開證人業已於本院審理時到庭具結作證
    ，亦無引用其等於警詢時所為陳述之必要，被告丙○○既否
    認其證據能力，依上開說明，自不得作為證據；至本判決所
    引用其他審判外之言詞或書面陳述，其性質雖屬傳聞證據，
    且查無符合同法第159 條之1 至之4 等前4 條之情形，惟均
    經檢察官、被告及辯護人於審判程序同意作為證據，本院審
    酌亦認適當，故認均得為證據。
二、上揭事實關於竊盜犯行部分，業據被告坦承不諱，核與證人
    即被害人甲○○，證人即被告友人劉家豪於警詢時之證言（
    見警卷第15頁至第20頁），相互符合，並有高雄市政府警察
    局苓雅分局之搜索、扣押筆錄、車輛尋獲電腦輸入單、贓物
    認領保管單及車號TZL-151 號輕型機車車籍查詢- 基本資料
    詳細畫面各1 份在卷可稽（見警卷第21頁、第22頁、第29頁
    至第32頁、第41頁），此外，復有扣案之機車鑰匙1 支可資
    佐證，足見被告之任意性自白與事實相符，得為認定犯罪之
    依據。從而，此部分之事證明確，被告上開竊盜犯行，堪以
    認定。
三、訊據被告固坦承有於上揭時、地乘被害人乙○○不注意之際
    ，自其後方行搶錢包之事實，惟矢口否認有何搶奪既遂及毆
    打被害人之行為，辯稱：伊當時並未將機車熄火也沒下車，
    是慢慢騎車過去用右手搶乙○○的錢包，因乙○○反抗，所
    以錢包掉在地上，伊並未得手，且過程中未毆打乙○○云云
    。經查：上揭搶奪之事實，業據證人即被害人乙○○於本院
    審理時具結證述：被告騎乘機車自伊身旁經過後，迴轉向伊
    騎來，將機車熄火停在路中間，下車自伊後方伸手搶走伊拿
    在左手的錢包，當時被告一下就將錢包搶走，伊還來不及反
    應，且因反作用力不慎跌倒，爬起來時伊伸手想拿回錢包，
    被告就用手很大力地打伊臉頰，伊見被告走了幾步要去騎機
    車，就上前一手抓住他的衣服，一手抓住機車，並大喊救命
    ，後來鄰居跑過來，被告就將錢包丟掉等語明確（見本院卷
    第69頁至第73頁），其就被告行搶過程之細節均能證述明確
    ，且依現場蒐證照片所示（見警卷第35頁），被告所騎乘之
    機車倒地位置確係位於該巷道中間，核與證人乙○○上開證
    言相符，況被告於本院準備程序中業已供承：當時乙○○的
    錢包拿在手上，伊是用右手搶她的錢包，從她的手裡抽走，
    後來該皮包掉到地上等語明確（見本院卷第35頁），足見被
    告當時確已取得上開錢包，將該錢包置於實力支配之下，而
    屬既遂，亦與證人乙○○之證述相符；再者，證人乙○○與
    被告素不相識，亦無仇怨，且未對被告提出傷害之告訴，有
    臺灣高雄地方法院檢察署電話紀錄單1 紙可憑（見偵卷第13
    頁），實無設詞構陷被告之必要，是依前揭說明，證人乙○○上開證言，應非虛妄，堪以採信，此外，並有高雄市政府
    警察局苓雅分局之搜索、扣押筆錄1 份、上開錢包之贓物認
    領保管單1 紙及現場蒐證照片6 張附卷可稽（見警卷第23頁
    至第26頁、第28頁、第33頁至第35頁），足認被告確已搶得
    上開錢包，且有出手毆打被害人臉頰之行為。另參諸被告於
    本院審理時陳明：當時伊跟著被害人進巷子，看她要爬樓梯
    上去，臉向著裡面，便迴轉過來搶她，伊是以右手行搶被害
    人的錢包，所有右手沒有放在油門上面等語在卷（見本院卷
    第80頁），亦徵證人乙○○當時所站立之位置應緊靠路邊，
    若如被告所辯伊並未下車，直接以右手行搶，則機車倒地位
    置應靠近路邊，何以會如現場蒐證照片所示倒在巷道中間，
    且被告既係以右手行搶，右手並未放置於油門之上，若驟然
    伸手掠取被害人皮包，加以被害人反抗拉扯之反作用力，機
    車將失其動力無法前進，如何遂行其搶奪犯行？此亦與常情
    不符，是以，被告上開辯解，亦不足採信。綜上所述，被告
    此部分之行為事證明確，其搶奪既遂犯行堪以認定，應依法
    論科。
四、公訴意旨雖以：被告丙○○搶奪被害人乙○○之錢包時，因
    乙○○反抗並高喊救命，為防護贓物及脫免逮捕，而毆打乙○○臉部並將之推倒，因認其係涉犯刑法第329 條準強盜罪
    嫌等語。然查：
  (一)按刑法第329 條「準強盜犯」之規定旨在以刑罰之手段，保
    障人民之身體自由、人身安全及財產權，免受他人非法之侵
    害，以實現憲法第8 條、第22條及第15 條 規定之意旨。立
    法者就竊盜或搶奪而當場施以強暴、脅迫者，僅列舉防護贓
    物、脫免逮捕或湮滅罪證三種經常導致強暴、脅迫行為之具
    體事由，係選擇對身體自由與人身安全較為危險之情形，視
    為與強盜行為相同，而予以重罰。至於僅將上開情形之竊盜
    罪與搶奪罪擬制為強盜罪，乃因其他財產犯罪，其取財行為
    與強暴、脅迫行為間鮮有時空之緊密連接關係，故上開規定
    尚未逾越立法者合理之自由形成範圍，難謂係就相同事物為
    不合理之差別對待。然經該規定擬制為強盜罪之強暴、脅迫
    構成要件行為，其取財行為與施強暴、脅迫行為之因果順序
    ，雖與強盜罪相反，卻有時空之緊密連接關係，以致竊盜或
    搶奪之故意與施強暴、脅迫之故意，並非截然可分，而得以
    視為一複合之單一故意，亦即可認為此等行為人之主觀不法
    與強盜行為人之主觀不法幾無差異；且雖未如刑法第328 條
    強盜罪之規定，將實施強暴、脅迫所導致被害人或第三人不
    能抗拒之要件予以明文規定，惟必於竊盜或搶奪之際，當場
    實施之強暴、脅迫行為，已達使人難以抗拒之程度，其行為
    之客觀不法，方與強盜行為之客觀不法相當，而得與強盜罪
    同其法定刑（司法院大法官解釋釋字第630 號解釋意旨、最
    高法院96年度台上字第6918號判決意旨參照）。準此，行為
    人於行竊之時或行為完成後，縱有防護贓物或脫免逮捕而當
    場施以強暴、脅迫之行為，若其主觀上並無與強盜行為人之
    主觀不法相當，或其所施用之強暴、脅迫等行為，尚未達於
    使人難以抗拒之程度，即不得以刑法第329 條之準強盜罪相
    繩。
  (二)查本件被告於奪得被害人乙○○之錢包後，見被害人跌倒在
    地爬起後猶伸手欲拿回錢包，而出手毆打被害人之臉頰等情
    ，業據證人乙○○證述明確，已如上述，證人乙○○於案發
    當時既為取回錢包，而與被告拉扯，其主觀上並無逮捕被告
    之意，是被告上開行為應屬「防護贓物」，而非「脫免逮捕
    」無訛，被告雖出於防護贓物之意而對被害人施暴，惟證人
    乙○○於本院審理時證述：被告打伊臉頰後，伊雖然暈暈的
    ，人有傾斜一下，並未跌倒，當時見被告走了幾步要去騎車
    子，伊就上前一手抓住他的衣服，一手抓住機車，並大喊救
    命等語明確（見本院卷第69頁至第72頁），足見證人乙○○
    在遭受被告毆打臉頰後，見被告欲逃離現場，仍能上前追逐
    被告，甚至拉住被告使被告無法離開，同時大聲呼救招來鄰
    人圍捕被告，其主觀上並未因被告之強暴行為而不敢抵抗，
    客觀上亦難認其因受限於被告壓制而達到難以抗拒之程度，
    揆諸上開解釋意旨及最高法院判決意旨，本件被告犯行與刑
    法第329 條準強盜罪之構成要件有間，自無從以該罪相繩。
    公訴意旨認被告為防護贓物、脫免逮捕，而對證人乙○○施
    以強暴，認被告涉有準強盜犯行，尚有未洽。
五、核被告所為，係犯刑法第320 條第1 項之普通竊盜罪，及同
    法第325 條之搶奪罪。公訴意旨認被告前開搶奪犯行部分，
    係犯刑法第329 條之準強盜罪，容有未洽，惟其社會基本事
    實既屬同一，爰依刑事訴訟法第300 條變更起訴法條。被告
    所犯上開2 罪，犯意各別，行為互殊，應予分論併罰。又被
    告有如事實欄所載受有期徒刑執行完畢之事實，有臺灣高等
    法院被告前案紀錄表1 份在卷可稽，其受徒刑之執行完畢，
    5 年以內故意再犯此2 件有期徒刑以上之罪，均為累犯，應
    依刑法第47條第1 項規定，分別加重其刑。爰審酌被告前有
    竊盜及搶奪前科，經本院判處徒刑執行完畢後，復以相同手
    法罹犯本案，有上開臺灣高等法院被告前案紀錄表及各該確
    定判決書可參，足見其素行不佳，毫無悔悟之意，貪圖私利
    而不思以正當方式賺取生活所需，其竊取他人物品，侵害他
    人財產法益，價值觀念偏差，應予導正，又乘人不備搶奪他
    人財物，破壞社會治安甚鉅，且出手毆打被害人，對他人生
    命、身體有相當之危險性，惡性非輕，犯後猶否認毆打被害
    人乙○○及搶奪既遂之行為，企圖避重就輕，以卸刑責，態
    度不佳，迄今未與被害人甲○○、乙○○達成和解，亦未賠
    償渠等之損害，並考量其於本院審理時尚能坦承竊盜犯行，
    且上開竊得之機車、搶奪之錢包已分別由被害人甲○○、乙○○領回，有贓物認領保管單2 紙附卷可憑，復衡酌被告之
    犯罪動機、目的、手段、智識程度、生活狀況及所生損害等
    一切情狀，分別量處如主文所示之刑，並定其應執行刑，以
    示懲儆。又扣案之機車鑰匙1 支，為被告所有用以竊取上開
    機車所用之物，業據其供明在卷（見本院卷第75頁），爰依
    刑法第38條第1 項第2 款規定宣告沒收。
六、公訴意旨另以：被告於95年間因竊盜、搶奪等案件入監執行
    ，甫於97年1 月3 日執行完畢，短時間內又犯本案，顯有犯
    罪習慣，請併予宣告強制工作3 年等語，惟按保安處分係針
    對受處分人將來之危險性所為之處置，以達教化、治療之目
    的，為刑罰之補充制度。我國現行刑法採刑罰與保安處分雙
    軌制，係在維持行為責任之刑罰原則下，為協助行為人再社
    會化之功能，以及改善行為人潛在之危險性格，期能達成根
    治犯罪原因、預防犯罪之特別目的。是保安處分中之強制工
    作，旨在對嚴重職業性犯罪及欠缺正確工作觀念或無正常工
    作因而犯罪者，強制其從事勞動，學習一技之長及正確之謀
    生觀念，使其日後重返社會，能適應社會生活。竊盜犯贓物
    犯保安處分條例第3 條第1 項規定，即係本於保安處分應受
    比例原則之規範，使保安處分之宣告，與行為人所為行為之
    嚴重性、行為人所表現之危險性及對於行為人未來行為之期
    待性相當之意旨而制定，而由法院視行為人之危險性格，決
    定應否令入勞動處所強制工作，以達預防之目的（最高法院
    91年度台上字第4625號判決意旨可資參照）。查本件被告原
    從事洗車之工作，已據其陳明在卷（見警卷第5 頁、本院卷
    第78頁），足見其應有正當工作，且被告除於95年1 月間因
    連續竊取他人機車，經本院判處有期徒刑8 月確定，又於同
    年間因連續搶奪他人財物，經本院判處有期徒刑1 年確定，
    尚無其他竊盜、搶奪案件，與一般慣犯懶惰成習，長期間且
    有縝密計劃一再多次數犯案，並以犯罪成為日常習慣之情形
    不同，況其於97年1 月3 日執行徒刑完畢後，相隔1 年始於
    98年1 月31日再犯本案，客觀上尚難率爾認定其有竊盜、搶
    奪之犯罪習慣，此外，本件並無其他積極證據證明被告係以
    犯竊盜罪及搶奪罪為其經濟生活之主要支柱，本院經審酌再
    三業已從重量處如主文所示之刑，以資懲儆，應可達矯正之
    目的，爰認尚無併予諭知強制工作之必要，併此敘明。
據上論斷，應依刑事訴訟法第299 條第1 項前段、第300 條，刑
法第320 條第1 項、第325 條第1 項、第47條第1 項、第51條第
5 款、第38條第1 項第2 款，刑法施行法第1 條之1 ，判決如主
文。
本案經檢察官鄭益雄到庭執行職務。
中    華    民    國    98    年    4     月     29    日
                  刑事第十八庭   審判長法  官  蔡廣昇
                                       法  官  洪培睿
                                       法  官  周佳佩
以上正本證明與原本無異。
如不服本判決應於收受送達後10日內向本院提出上訴書狀，並應
敘述具體理由；如未敘述上訴理由者，應於上訴期間屆滿後20日
內向本院補提理由書（均須按他造當事人之人數附繕本）「切勿
逕送上級法院」。
中    華    民    國    98    年    4     月     29    日
                                       書記官  王壹理
附錄本案論罪科刑法條：
刑法第320 條
意圖為自己或第三人不法之所有，而竊取他人之動產者，為竊盜
罪，處5 年以下有期徒刑、拘役或500 元以下罰金。
意圖為自己或第三人不法之利益，而竊佔他人之不動產者，依前
項之規定處斷。
前二項之未遂犯罰之。
刑法第325 條
意圖為自己或第三人不法之所有，而搶奪他人之動產者，處6 月
以上5 年以下有期徒刑。
因而致人於死者，處無期徒刑或7 年以上有期徒刑，致重傷者，
處3 年以上10年以下有期徒刑。
第一項之未遂犯罰之。


司法院資訊處製作；財團法人民間司法改革基金會備份。
